臺灣新竹地方法院民事判決　九十二年度重訴字第一四二號
　　原　　　告　乙○○
　　訴訟代理人　徐原本律師
　　送達代收人　丙○○
　　被　　　告　甲○○
　　　　　　　　　　　　　　三.
右當事人間請求塗銷抵押權登記事件，本院於民國九十二年九月二十三日辯論終結，
判決如左：
    主　　文
被告應將原告所有如附表所示之土地以新竹市地政事務所登記日期為民國七十年五月
四日登記字號第一○六○九號所設定之權利價值為新臺幣陸佰萬元之抵押權登記予以
塗銷。
訴訟費用由被告負擔。
    事      實
壹、原告方面：
一、聲明：如主文第一項所示。
二、陳述：
（一）原告向被告借款，於民國七十年五月四日將附表所示之土地設定權利價值為新
      台幣（下同）六百萬元之抵押權予被告，以供擔保，抵押權存續期間自七十年
      五月一日起至七十二年四月三十日止。嗣於八十一年十二月二十四日，被告委
      託訴外人陳智能與原告簽訂協議書，依該協議書之約定，原告清償被告二百二
      十萬元後，被告應塗銷上開抵押權設定登記，迨於八十三年四月二十五日，原
      告已如數清償上揭款項，惟原告要求被告塗銷上開抵押權設定登記，被告均置
      之不理，原告不得已提起本件訴訟。
（二）本件借款約定清償日期為七十二年四月三十日，縱認原告尚未清償借款，系爭
      借款即本件抵押權所擔保之債權之請求權亦因經過十五年，即八十七年四月三
      十日因時效而消滅，又被告於時效消滅後五年，即九十二年四月三十日，並未
      實行抵押權，依民法第八百八十條規定，抵押權亦不存在應予塗銷，爰請求如
      主文第一項所示之聲明。
三、證據：提出土地登記謄本九份、協議書一份、收款字據一份、抵押權設定契約書
    一份等為證。
貳、被告方面：被告未於言詞辯論期日到場，據其提出之書狀陳稱：
一、聲明：原告之訴駁回。
二、陳述：其與原告分居多年，對原告之一切均無法知悉，本院言詞辯論期日無法提
    出任何答辯，對於塗銷抵押權之事，請原告提出證據影本與被告，被告願在善意
    之立場，盡力協助解決事情。
三、證據：提出戶口名簿影本一份為證。
    理      由
壹、程序方面：
    本件被告經合法通知，未於言詞辯論期日到場，核無民事訴訟法第三百八十六條
    所列各款情形，爰依原告之聲請，由其一造辯論而為判決。
貳、實體方面：
一、原告主張其向被告借款，於七十年五月四日將附表所示之土地設定權利價值為六
    百萬元之抵押權予被告，以供擔保，抵押權存續期間自七十年五月一日起至七十
    二年四月三十日止。嗣於八十一年十二月二十四日，被告委託訴外人陳智能與原
    告簽訂協議書，依該協議書之約定，原告清償被告二百二十萬元後，被告應塗銷
    上開抵押權設定登記，迨於八十三年四月二十五日，原告已如數清償上揭款項，
    抵押權所擔保之債權已不存在，抵押權亦已不存在，應予塗銷。又本件借款約定
    清償日期為七十二年四月三十日，縱認原告尚未清償借款，系爭借款即本件抵押
    權所擔保之債權之請求權亦因經過十五年，即八十七年四月三十日因時效而消滅
    ，又被告於時效消滅後五年，即九十二年四月三十日，並未實行抵押權，依民法
    第八百八十條規定，抵押權亦不存在應予塗銷，爰請求如主文第一項所示之聲明
    等語。
二、被告則以，其與原告分居多年，對原告之一切無從知悉，而就本件，如原告提出
    證據影本，原告願基於善意之立場盡力協助解決等語置辯。
三、原告主張其向被告借款，於七十年五月四日將附表所示之土地設定權利價值為六
    百萬元之抵押權予被告，以供擔保，抵押權存續期間自七十年五月一日起至七十
    二年四月三十日止，約定清償期日為七十二年四月三十日等情，業據其提出土地
    登記謄本九份、抵押權設定契約書一份為證，且為被告所不爭執，堪信為真。
四、原告另主張，兩造於八十一年十二月二十四日簽訂協議書，約定原告清償被告二
    百二十萬元後，被告應塗銷上開抵押權設定登記云云，固據其提出協議書、還款
    字據為證，惟為被告所否認，而原告自承上開協議書及還款字據均係訴外人陳智
    能代理被告所簽立，然原告未能提出陳智能有權代理被告之證明，自不能依上開
    協議書及還款字據，即逕認兩造有為上開協議書之約定，及原告已依協議書之內
    容履行。況上開還款字據係記載「本人收到新竹地方法院交來乙○○之徵收土地
    款貳佰貳拾萬元正」等字樣，是否為本件協議書所約定應清償之款項亦不明確，
    此外原告復未能提出其他證據以實其說，其上開主張，顯難成立。
五、原告另主張因被告對原告所享有之債權請求權已罹於時效而消滅，其後被告復未
    於五年內行使其之抵押權，其上原已存在之抵押權，亦因此而消滅，乃訴請塗銷
    該抵押權乙節。經查：按「以抵押權擔保之債權，其請求權已因時效消滅，如抵
    押權人於消滅時效完成後，五年間不實行其抵押權者，其抵押權消滅」，民法第
    八百八十條定有明文。本件依前所述，被告對原告所享有之借款債權，其請求權
    之時效期間為十五年，而依上開抵押權設定契約書明載上開借款之清償日期為七
    十二年四月三十日，是自七十二年四月三十日起算，該借款之債權請求權至八十
    七年四月二十九日止因十五年未行使而罹於消滅時效，且被告迄今仍遲未行使該
    債權，已如前述，而其亦迄未實行該抵押權，則原告主張該抵押權至九十二年四
    月二十九日之時，已因五年除斥期間經過未予實行而消滅乙節，核屬有據。從而
    ，原告主張應將前開抵押權設定登記辦理塗銷登記，於法相合，應予准許。
五、結論：本件原告之訴為有理由，依民事訴訟法第三百八十五條第一項前段、第七
    十八條，判決如主文。
中　　　華　　　民　　　國　　九十三　　年　　　九　　　月　　二十六　　日
                                  臺灣新竹地方法院民事第二庭
~B法　　　官　滕治平
右為正本係照原本作成。
如對本判決上訴，須於判決送達後廿日內向本院提出上訴狀。
~B法院書記官　劉宗源
中　　　華　　　民　　　國　　九十二　　年　　　九　　　月　　二十九　　日
~F0
~T40
┌─────────────────────────────────────────┐
│附表：土地部分　　　　　　　　　　　　　　　　　　　九十二年度重訴字第一四二號    │
├─┬──────────────────┬─┬────────────┬─────┤
│編│　　　　土　　　地　　　坐　落　　　│地│　　面　　　　　　積　　│設定權利範│
│　├───┬────┬────┬────┤　├──┬──┬──────┤圍        │
│號│縣　市│鄉鎮市區○ 　段　 │　地號　│目│公頃│公畝│　平方公尺　│ 　　　　 │
├─┼───┼────┼────┼────┼─┼──┼──┼──────┼─────┤
│１│新竹市○      　○○村段　│一五０　│林│零零│零壹│參貳點貳肆　│五三分之二│
│　│　　　│　　　　│　　　　│        │　│    │　  │　　　　　　│二        │
├─┼───┼────┼────┼────┼─┼──┼──┼──────┼─────┤
│２│新竹市○      　○○村段　│一五一  │林│零零│零玖│玖參點零柒　│五三分之二│
│　│　　　│　　　　│　　　　│　　　　│　│    │　  │　　　　　　│二        │
├─┼───┼────┼────┼────┼─┼──┼──┼──────┼─────┤
│３│新竹市○      　○○村段　│一五三  │林│零壹│陸零│壹陸點零柒　│五三分之二│
│　│　　　│　　　　│　　　　│        │　│    │　  │　　　　　　│二        │
├─┼───┼────┼────┼────┼─┼──┼──┼──────┼─────┤
│４│新竹市○      　○○○段　│七九０　│林│零零│壹捌│零捌點參壹　│五三分之二│
│　│　　　│　　　　│　　　　│        │　│    │　  │　　　　　　│二        │
├─┼───┼────┼────┼────┼─┼──┼──┼──────┼─────┤
│５│新竹市○      　○○○段　│八一九  │林│零零│壹柒│零零點肆貳　│四０分之九│
│　│　　　│　　　　│　　　　│        │　│    │　  │　　　　　　│          │
├─┼───┼────┼────┼────┼─┼──┼──┼──────┼─────┤
│６│新竹市○      　○○○段　│八二六  │林│零零│壹零│陸肆點壹柒　│四０分之九│
│　│　　　│　　　　│　　　　│        │　│    │　  │　　　　　　│          │
├─┼───┼────┼────┼────┼─┼──┼──┼──────┼─────┤
│７│新竹市○      　○○○段　│八二九  │原│零零│壹零│貳伍點柒肆　│四０分之九│
│　│　　　│　　　　│　　　　│        │　│    │　  │　　　　　　│          │
├─┼───┼────┼────┼────┼─┼──┼──┼──────┼─────┤
│８│新竹市○      　○○○段　│八三０  │林│零壹│壹捌│玖參點玖　  │四０分之九│
│　│　　　│　　　　│　　　　│        │　│    │　  │　　　　　　│          │
├─┼───┼────┼────┼────┼─┼──┼──┼──────┼─────┤
│９│新竹市○      　○○○段　│一八七  │林│零零│參壹│柒貳點參捌　│五三分之二│
│　│　　　│　　　　│　　　　│        │　│    │　  │　　　　　　│二        │
└─┴───┴────┴────┴────┴─┴──┴──┴──────┴─────┘
